臺灣高等法院民事判決　　　　　　　　 94年度家上字第183號
上　訴　人　甲○○
訴訟代理人　莊志遠律師
被　上訴人　戴邱如
訴訟代理人　岳珍律師
上列當事人間離婚等事件，上訴人對於中華民國94年5月26日臺
灣桃園地方法院92年度婚字第629號第一審判決，提起上訴，本
院於中華民國94年9月13日言詞辯論終結，判決如下：
    主  文
原判決除確定部分外廢棄。
上開廢棄部分，被上訴人在第一審之訴及假執行之聲請均駁回。
第一、二審訴訟費用（除確定部分外）由被上訴人負擔。
    事實及理由
一、被上訴人於原審起訴主張：兩造係夫妻關係，上訴人 92年1
    月22日與訴外人秦婉真通姦，經現場查獲且被上訴人並未宥
    恕其行為，自得訴請判決離婚。上訴人毆打被上訴人在先，
    繼而在外與人通姦，並常半夜與色情理容院或其他不詳姓名
    女子聯絡，兩造分居已久，有難以維持婚姻之重大事由，得
    訴請判決離婚。上訴人常出國，又有家庭暴力及外遇行為，
    而被上訴人係兩造未成年子女之主要照顧者，故兩造未成年
    子女權利義務之行使及負擔，應由被上訴人任之。上訴人背
    叛婚姻，在外與人通姦，應賠償被上訴人精神損失 100萬元
    及法定利息。被上訴人財產為負數，上訴人財產為 400萬元
    以上，被上訴人請求分配剩餘財產二分之一，即 200萬元及
    法定利息等語。
二、上訴人則以：上訴人雖有通姦行為，然業經被上訴人宥恕簽
    立和解書，上訴人並依和解書約定，給付被上訴人10萬元，
    故被上訴人不得以此為由訴請離婚及請求精神賠償。上訴人
    除給付被上訴人10萬元和解金，另給付被上訴人30餘萬元之
    家庭生活費及子女扶養費，且上訴人並非離家出走，係遭被
    上訴人趕出家門，分居實非上訴人所願，而上訴人半夜打電
    話與他人聯絡，亦不構成難以維持婚姻之重大事由。不能僅
    以一次的偶發事件，即稱上訴人有暴力行為而不適合監護兩
    造未成年子女，被上訴人經濟能力有限，兩造未成年子女權
    利義務之行使及負擔，不宜由被上訴人任之，希望兩造不要
    離婚。被上訴人若得請求剩餘財產，其金額應為90餘萬元，
    但上訴人願接受以100萬元計算等語。
三、原審判決准被上訴人與上訴人離婚。兩造所生未成年子女陳
    威郡、陳威綾權利義務之行使及負擔，由被上訴人任之。但
    上訴人得依原判決附表所示方式與陳威郡、陳威綾會面、交
    往。上訴人應自兩造離婚判決確定翌日起，分別至109年9月
    23 日長子陳威郡成年之日；111年 3月12日長女陳威綾成年
    之日止，按月於每月10日前給付陳威郡、陳威綾扶養費每月
    各 1萬5000元予被上訴人。前開所示定期給付遲誤一期履行
    者，其後之期間視為亦已到期。上訴人應給付被上訴人 130
    萬元，及自92年5月29日起至清償日止，按年息百分之5計算
    之利息；上訴人另應給付被上訴人100萬元，及自民國93 年
    12月3日起至清償日止，按年息百分之5計算之利息。駁回被
    上訴人其餘之訴。上訴人就其敗訴部分，提起上訴，求為將
    原判決不利上訴人部分廢棄，駁回前開廢棄部分被上訴人原
    審之訴及假執行之聲請。其除引用原審之陳述外，補陳略以
    ：
  (一)上訴人 92年6月夜間打電話去理容院，係因為理容院羅老闆
    找上訴人談投資，投資計晝因尚在磋商討論中，自未有任何
    書面資料可得提出，上訴人否認係與不明女子聯絡，應由被
    上訴人舉證以實其說，況上訴人經商多年，於深夜亦不得不
    以電話聯繫。
  (二)兩造婚姻縱有難以維持之重大事由，但該事由顯然亦應由被
    上訴人負責，不應苛責上訴人，被上訴人不得據以離婚。
  (三)上訴人於原審陳述協議離婚願付100至150萬元，係因原審法
    院就剩餘財產分配暨慰撫金請求部分試行和解，詢問上訴人
    能否以協議方式為之，上訴人始為前言，上訴人乃是不願意
    離婚。
  (四)被上訴人消費習慣不佳，且係僱請外勞照顧未成年子女，顯
    不適宜行使負擔兩造未成年子女之權利義務。且因被上訴人
    需經營早餐店，被上訴人根本無充分時間照顧之。桃園家庭
    扶助中心訪視報告評估建議亦謂上訴人親友系統較被上訴人
    佳、兩造客觀均有能力擔任案主們監護人，上訴人亦極力避
    開於農曆年節出國，使家人得享天倫之樂。較之被上訴人經
    營早餐店，收入顯不穩定，工作時間又長，家中尚有年長之
    父親，根本無法照顧二名未成年子女。
  (五)被上訴人之財產原審並未調查明確，不得逕以無財產為計算
    。原審既認定被上訴人每月收入達 5萬元之多，又認被上訴
    人請求上訴人給付 200萬元之剩餘財產為正當，何以被上訴
    人毋須分擔二名未成年子女之扶養費，全數判由上訴人負擔
    ，自有理由不備之違誤等語。
四、被上訴人就其敗訴部分（駁回被上訴人其餘之訴及命其訴訟
    費用之負擔部分）未聲明不服，已確定。就上訴人部分，求
    為駁回上訴，其除引用原審之陳述外，補陳略以：
  (一)被上訴人從前花費每月生活費10萬元，係因上訴人當時每月
    收入約30萬元，每月尚結餘20萬元，並無入不敷出之情形，
    更無不良消費習慣之可言。
  (二)本件起訴當時被上訴人之積極財產以50萬元計算，及被上訴
    人當時負債為92萬5229元，均為上訴人於原審中不爭執。
  (三)上訴人於準備程序終結後，就本案無關事項聲請調查，如被
    上訴人91、92、93年綜合所得稅各類所得資料清單及第一銀
    行、台灣銀行之存款帳戶明細始末，除已失權，亦顯係延滯
    訴訟，與本件剩餘財產差額分配無涉，實無調查之必要。
  (四)又上訴人經常出國，無法親自照顧子女，請鈞院職權定於本
    案判決確定前，由被上訴人行使未成年子女之親權等語。
五、被上訴人主張兩造係夫妻關係，上訴人卻於 92年1月22日與
    訴外人秦婉真通姦；上訴人又曾毆打被上訴人，並常半夜與
    色情理容院或其他不詳姓名女子聯絡，兩造分居已久，實有
    難以維持婚姻之重大事由，自得訴請判決離婚等情，有被上
    訴人提出戶籍謄本影本（原證一）、現場照片三張（原證二
　　）、兩造和解書、原告與訴外人秦婉真和解書影本（原證三
    ）診斷證明書正本（原證五）等可稽，並為上訴人所不爭，
    固堪信被上訴人之主張為真實。惟上訴人辯稱其與訴外人通
    姦之事，業經與被上訴人達成和解，則被上訴人對此情事顯
    已宥恕，自不得再持為離婚之理由；而上訴人之所以離家，
    乃因被上訴人將其趕出家門，非上訴人主動與被上訴人分居
    ，且上訴人亦負擔家庭生活費用等前揭情詞置辯。是本件首
    應審酌者為被上訴人主張離婚是否有據，茲分述於次：
  甲、關於通姦部分：
  (一)按民法第 1052條第1項第二款規定：「夫妻之一方，有左列
    情形之一者，他方得向法院請求離婚：與人通姦者。」；同
    法第1053條規定：「對於前條（第一項）第二款之情事，有
    請求權之一方，於事前同意或事後宥恕，或知悉後已逾六個
    月，或自其情事發生後已逾二年者，不得請求離婚。」。
  (二)次按解釋意思表示，應探求當事人之真意，不得拘泥於所用
    之辭句，民法第98條訂有明文；故解釋當事人立約之真意，
    除雙方中途有變更立約內容之同意，應從其變更以為解釋外
    ，均以當事人立約當時之真意為準（最高法院49年台上字第
    303 號判例參照）。本件兩造就被上訴人是否已「宥恕」上
    訴人之通姦行為，相持不下，揆諸上開說明，自應探求兩造
    立和解書時之真意。
  (三)經查，兩造和解書第 1條約定：「甲方（指上訴人）應切實
    履行同房義務，每週應與乙方（指被上訴人）行房至少二次
    。」、第 2條約定：「甲方出國（包括赴大陸經商、旅遊）
    應經乙方同意帶同乙方前往」、第 5條約定：「甲方保證不
    得再有類似越軌行為．．．」，而所謂對於配偶與他人通姦
    之宥恕，係指對此構成離婚原因之事由，不再視為婚姻之破
    裂，而願繼續其婚姻之感情表示，兩造於和解書既載明上訴
    人應切實履行同房義務、出國應帶同被上訴人前往、上訴人
    保證不得再有類似越軌行為等語，自係不再視通姦為婚姻之
    破裂事由，而願繼續其婚姻之感情表示，足見被上訴人已宥
    恕上訴人之通姦行為，依前揭民法第1053條之規定，被上訴
    人自不能以此為由訴請離婚，從而，原審認被上訴人已宥恕
    上訴人與秦女之通姦行為，被上訴人不得再據為離婚原因之
    事由，被上訴人此部分之主張為無可取，尚無不合。
  乙、關於難以維持婚姻之重大事由部分：
  (一)上訴人主張被上訴人有家庭暴力，並提出診斷證明書為證云
    云（原審卷第 103頁）。惟上訴人否認有暴力行為，只有爭
    吵而已云云。經查被上訴人所提診斷證明書，其記載時間為
    91年4月1日，而兩造於 92年1月22日簽立和解書時，尚載明
    上訴人應切實履行同房義務，即知此部分應非兩造婚姻發生
    變化之原因。嗣被上訴人又主張上訴人於92年12月24日有家
    暴行為，其曾向（桃園縣）竹圍派出所報案，上訴人家暴不
    止一次云云，但上訴人辯稱兩造吵架，被上訴人拿菜刀，砸
    爛結婚照云云，否認有暴力行為，被上訴人就此部分之主張
    並未舉證證明，即無可取。
  (二)被上訴人復主張上訴人半夜還撥打理容院電話云云，上訴人
    則辯稱其夜間打電話去理容院，係因為理容院羅老闆找上訴
    人談投資，投資計晝因尚在磋商討論中，自未有任何書面資
    料可得提出，否認係與不明女子聯絡等語。上訴人固自認於
    夜間打電話至理容院，但打電話既非禁止之行為，被上訴人
    又未舉證證明上訴人打電話有何不軌行為，是縱使上訴人於
    深夜打電話，亦難謂構成難以維持婚姻重大事由，被上訴人
    此部分之主張，即非可取。
  (三)被上訴人又主張上訴人離家出走，兩造自 92年2月13日分居
    ，兩造心結而漸行漸遠，狀況毫無改善之跡象，有難以維持
    婚姻之重大事由，依民法第1052條第二項之規定請求離婚云
    云。上訴人則辯稱兩造婚姻縱有難以維持之重大事由，亦應
    由被上訴人負責，不應苛責上訴人，被上訴人不得據以離婚
    云云。按依民法第一千零五十二條第二項規定：「有前項以
    外之重大事由，難以維持婚姻者，夫妻之一方得請求離婚。
    但其事由應由夫妻之一方負責者，僅他方得請求離婚」等意
    旨觀之，必構成離婚之重大事由，有可歸責於夫妻之一方，
    始得由無責任之他方請求離婚。查兩造係以被上訴人之娘家
    為家，為兩造所不爭。而上訴人於原審一再抗辯：係被上訴
    人將上訴人趕出家門（見原審卷第38、97頁），於本院亦為
    相同之陳述（見本院卷第33頁筆錄），並為被上訴人所自認
    （見原審卷第第28頁訪視報告及第239、240頁筆錄），且上
    訴人92年1月22日至同年2月13日尚與被上訴人共同生活，並
    於92年農曆年假期間帶兩個小孩回屏東家過年，但被上訴人
    不願同行，同年 2月13日發生爭吵而分居（趕出家門），亦
    為被上訴人所是認（見原審卷第 130頁筆錄）；再上訴人於
    離家（娘家）後，約每個星期回家（被上訴人娘家）探視兩
    造之小孩（案主）一次，亦經被上訴人於桃園家庭扶助中心
    人員訪視時，自認無訛，有訪視報告可稽（見原審卷第28）
    ，是上訴人之離家係因被上訴人將其趕出家門，自不可歸責
    於上訴人，且上訴人於分居期間每個星期都有回家探視小孩
    ，有如前述，足見被上訴人自始即無意讓上訴人回家同居，
    應非上訴人無意回被上訴人之住處居住，否則，上訴人每個
    星期都回家探視小孩，何以又離家，上訴人所辯似非虛妄，
    則被上訴人對於上揭原審所謂難以維持婚姻重大事由之致成
    ，並無任何可歸責上訴人造成該事由之情形。原審遽為上訴
    人不利之判決，尚有未洽。
六、綜上所述，上訴人抗辯，自屬可信，被上訴人主張，為不足
    採。從而，被上訴人本於民法第 1052條第1項第2款及第2項
    規定之法律關係，請求與上訴人離婚，為無理由，不應准許
    。其附帶請求兩造未成年子女陳威郡、陳威綾子女權利義務
    之行使及負擔，由被上訴人任之；並請求上訴人給付其子女
    之扶養費；賠償被上訴人精神損失，並請求分配兩造剩餘財
    產二分之一部分，因駁回上訴人離婚之請求已失所附麗，應
    併予駁回。原審判決准被上訴人與上訴人離婚。兩造所生未
    成年子女陳威郡、陳威綾權利義務之行使及負擔，由被上訴
    人任之。但上訴人得依如原判決附表所示方式與陳威郡、陳
    威綾會面、交往。上訴人應自兩造離婚判決確定翌日起至民
    國109年9月23日長子陳威郡成年之日止，按月於每月10 日
    前給付陳威郡扶養費每月新台幣壹萬伍仟元予被上訴人；上
    訴人應自兩造離婚判決確定翌日起至民國111年3月12日長女
    陳威綾成年之日止，按月於每月10日前給付陳威綾扶養費每
    月新台幣1萬5000元予被上訴人。前開所示定期給付遲誤一
    期履行者，其後之期間視為亦已到期。上訴人應給付被上訴
    130萬元，及自民國92年5月29日起至清償日止，按年息百分
    之5計算之利息；上訴人另應給付被上訴人100萬元，及自民
    國93年12月3日起至清償日止，按年息百分之5計算之利息，
    自有未洽。上訴意旨指摘原判決不當，求予廢棄改判，為有
    理由。自應由本院予以廢棄改判，如主文第二項所示。
七、本件事證已臻明確，兩造其餘之陳述及其攻擊防禦方法，經
    審酌核與判決結果不生影響，不再一一論述；上訴人請求再
    調查證據，核無必要，併予敘明。
據上論結，本件上訴為有理由，依民事訴訟法第450條、第78 條
，判決如主文。
中　　華　　民　　國　　94　　年　　9 　　月　　27　　日
                  民事第九庭  審判長法　官  吳景源
　　　　　　　　      　　　    　　法　官  鄭威莉
　　　　　　　　      　　　　    　法　官  連正義
正本係照原本作成。
如不服本判決，應於收受送達後20日內向本院提出上訴書狀，其
未表明上訴理由者，應於提出上訴後20日內向本院補提理由書狀
（均須按他造當事人之人數附繕本）上訴時應提出委任律師或具
有律師資格之人之委任狀；委任有律師資格者，另應附具律師資
格證書及釋明委任人與受任人有民事訴訟法第466條之一第一項
但書或第二項（詳附註）所定關係之釋明文書影本。
中　　華　　民　　國　　94　　年　　9 　　月　　28　　日
　　　　　　　　　　　　　　　　　　書記官  張永中
附註：
民事訴訟法第四百六十六條之一（第一項、第二項）：
對於第二審判決上訴，上訴人應委任律師為訴訟代理人。但上訴
人或其他法定代理人具有律師資格者，不在此限。
上訴人之配偶、三親等內之血親、二親等內之姻親，或上訴人為
法人、中央或地方機關時，其所屬專任人員具有律師資格並經法
院認為適當者，亦得為第三審訴訟代理人。